【裁判字號】    97,選上更(二),16
【裁判日期】    971203
【裁判案由】    違反公職人員選舉罷免法
【裁判全文】
臺灣高等法院高雄分院刑事判決    97年度選上更(二)字第16號
上  訴  人
即  被  告  甲○○
                      號
上  訴  人
即  被  告  乙○○
                      號
上  訴  人
即  被  告  丙○○
                      號
上列上訴人因違反公職人員選舉罷免法案件，不服臺灣屏東地方
法院94年度選訴字第18號中華民國95年9 月21日第一審判決（起
訴案號：臺灣屏東地方法院檢察署94年度選偵字第30號），提起
上訴，經最高法院第2 次發回更審，本院判決如下：
    主  文
原判決關於甲○○、乙○○、丙○○部分均撤銷。
甲○○共同對於有投票權之人交付賄賂，而約其投票權為一定之
行使，處有期徒刑陸月，如易科罰金，以銀元佰元即新台幣玖
佰元折算壹日。減為有期徒刑月，如易科罰金，以銀元佰元
即新台幣玖佰元折算壹日。褫奪公權貳年，減為褫奪公權壹年。
乙○○、丙○○共同對於有投票權之人交付賄賂，而約其投票權
為一定之行使，各處有期徒刑肆月，如易科罰金，均以銀元佰
元即新台幣玖佰元折算壹日。均減為有期徒刑貳月，如易科罰金
，以銀元佰元即新台幣玖佰元折算壹日。均褫奪公權貳年，均
減為褫奪公權壹年。
    事  實
一、甲○○為屏東縣第16屆原住民縣議員選舉三地門鄉之候選人
    ，乙○○為其配偶、丙○○為其女兒。其等為求甲○○能當
    選本屆縣議員，竟由甲○○1 人或與乙○○、丙○○2 人共
    同基於對有投票權人交付賄賂而約其投票權為一定行使之概
    括犯意聯絡，甲○○為下述之行賄行為：
  (一)甲○○、乙○○、丙○○明知劉色（另經原審判處有期徒刑
    3 月確定）為有投票權人，仍於民國94年10月5 日中午12時
    許，甲○○3 人共同前往屏東縣三地門鄉相助巷13號之劉色
    家中，交付價值約新台幣（下同）145 元之4 公斤重白米1
    包予劉色，並囑其將選票投予甲○○，而許以為投票權一定
    之行使，以期劉色在投票日當天，能將縣議員選票投給甲○○，經劉色應允收下。
  (二)甲○○明知徐阿秋、柯高花（均另經本院判處有期徒刑3 月
    確定）均為有投票權人，仍於94年10月26日晚間7 時30分許
    ，在屏東縣三地門鄉馬兒村處舉辦競選造勢說明會開始前，
    甲○○先進入屏東縣三地門鄉馬兒村馬兒巷47號之徐阿秋住
    處內，交付價值約2,000 元之工藝品陶壺1 個及價值約1,50
    0 元之琉璃項鍊各1 條予徐阿秋，並於當日晚上競選造勢晚
    會完畢後，由甲○○又在徐阿秋上開住處另將價值約1,500
    元之1 條琉璃項鍊交付予柯高花，以期徐阿秋、柯高花2 人
    在投票日當天，能將縣議員選票投給甲○○，而許以為投票
    權一定之行使，經徐阿秋、柯高花應允收下。
二、嗣因法務部調查局屏東縣調查站為偵辦另名屏東縣三地門鄉
    原住民縣議員候選人許阿桃涉嫌賄選犯行，而對許阿桃實施
    通信監察過程中，得知許阿桃在與人交談中曾談及甲○○有
    向選民行賄之事而循線查獲上情，而在劉色家中扣得上揭甲○○、乙○○、丙○○共同交付之賄賂上開白米1 包；並經
    徐阿秋與柯高花同意搜得甲○○之交付徐阿秋之上開賄賂陶
    壺1 個、琉璃項鍊1 條及甲○○之交付賄賂柯高花上開琉璃
    項鍊1 條。
    理  由
壹、證據能力方面：
    按被告以外之人於審判外之言詞或書面陳述，除法律有規定
    者外，不得作為證據；又被告以外之人於審判外之陳述，雖
    不符刑事訴訟法第159 條之1 至第159 條之4 之規定，而經
    當事人於審判程序同意作為證據，法院審酌該言詞陳述或書
    面陳述作成時之情況，認為適當者，亦得為證據。當事人、
    代理人或辯護人於法院調查證據時，知有第159 條第1 項不
    得為證據之情形，而未於言詞辯論終結前聲明異議者，視為
    有前項之同意，刑事訴訟法第159 條第1 項、第159 條之5
    定有明文。本判決所引用各項證據資料（詳後引證據）之證
    據能力，檢察官、被告就本判決所引用其他審判外之言詞或
    書面陳述，知有刑事訴訟法第159 條第1 項不得為證據之情
    形，均表示有證據能力或無意見等語（見本院卷第58、70至
    80頁），而未於言詞辯論終結前聲明異議，本院審酌上開證
    據資料作成時之情況，並無任何違法取證之不適當情形，以
    之作為證據使用係屬適當，自得採為認定事實之證據。
貳、實體方面：
一、訊據上訴人即被告甲○○、乙○○、丙○○均否認上開犯行
    ，被告甲○○、乙○○辯稱：沒有交付劉色白米1 包，警方
    所查獲之白米15包乃甲○○之大女兒歸曉玲自台東買來供競
    選總部之人食用，無預備供行賄所用云云；被告丙○○則辯
    稱：我有時會開車偕同我母親甲○○及父親乙○○在選區拜
    訪選民，但次數不多，拜訪選民時雖有請選民投票支持我母
    親甲○○，但無贈送白米賄選云云。被告甲○○另辯稱：94
    年10月26日晚間雖有前往徐阿秋家中，然係徐阿秋自行將93
    年間伊所贈與其之陶壺與項鍊取下，表示祖宗庇護，伊並無
    在當日交付徐阿秋與柯高花陶壺、琉璃項鍊以供賄賂之用云
    云。
二、惟查：
  (一)上開犯罪事實(一)部分，業經證人劉色於調查站詢問時陳述：
    於94年10月5 日中午，甲○○、乙○○夫婦及渠女兒（丙○○）到我家拿1 包白米（小包裝）送給我，並附甲○○競選
    傳單1 份，表示請我們要投票支持甲○○，他們3 人放下白
    米後隨即離去等語綦祥（見警卷第5 頁），並有被告甲○○
    、乙○○、丙○○3 人行賄之白米1 包（4 公斤）扣案可稽
    。證人劉色雖於上開調查站詢問時陳稱：我因比較支持（另
    1 候選人）許阿桃，即於當（5） 日打電話給許阿桃，表示
    甲○○夫婦及其女兒已至我住處拜訪贈送白米，希望許阿桃
    積極上山拜訪選民等語（見警卷第5 頁），足見其內心雖比
    較支持許阿桃，但仍證述被告3 人不僅有來訪贈送白米，且
    附甲○○競選傳單1 份，表示要其投票支持甲○○等語明確
    ，其亦應允始接受，依當時授受雙方之認知及其他客觀情事
    ，被告3 人交付劉色1 包白米，與約使劉色為投票權之一定
    行使，顯有對價關係甚明。至證人劉色事後打電話給另1 候
    選人許阿桃告知此事，無非希望其要積極上山拜訪選民，並
    不影響被告3 人交付賄賂事實之成立。又證人劉色嗣於原審
    審理時翻異其詞，改證稱：94年10月5 日中午12時許，被告
    甲○○、乙○○、丙○○雖有來訪一起送1 包白米，然未提
    投票事宜，亦未拿出競選傳單云云（見原審卷第158 、215
    至216 頁）。惟其於本院前審審理時仍證稱：甲○○有帶1
    包白米等語（見本院上更(一)卷第173 頁），並證稱：當時甲○○跟她先生乙○○一起去，丙○○有沒有去已忘記了等語
    （本院上更(一)卷第172 頁）。足見證人劉色對於重要關鍵事
    項，已有逐漸避就及淡忘之情。另證人劉色之配偶（已歿）
    為被告甲○○之妹婿之舅之事實，業據被告甲○○供承在卷
    （見本院上更(一)卷第170 頁），是被告甲○○、乙○○、丙○○3 人與劉色既有姻親關係，而本件案發至上開劉色證述
    （97年4 月16日）已逾2 年6 月餘之久，自難再期證人劉色
    有真實完整之證述。況證人劉色已於原審及本院前審審理中
    明確表示：先前在調查站及檢察官偵訊均出於自由意識等語
    （見本院上更(一)卷第173 頁），且在調查站所述實在等語（
    見原審卷第216 頁），故被告甲○○、乙○○、丙○○3 人
    空言否認上情，委無可採，被告甲○○、乙○○、丙○○3
    人於94年10月5 日交付白米1 包予劉色賄選之事實，足堪認
    定。
  (二)上開犯罪事實(二)部分，業經證人徐阿秋於調查站詢問時證述
    ：94年10月26日晚間19時30分許，甲○○在我家前面廣場舉
    辦之馬兒村參選說明會前到我家，甲○○親自從車上拿出琉
    璃項鍊1 條戴在我脖子上，並拿陶壺1 個送給我時，親口拜
    託我要投票支持她當選縣議員，我也當場向她表示會投票支
    持她；當天在參選說明會後，柯高花到我家找我，甲○○當
    著我的面前親送柯高花1 條琉璃項鍊，我也有聽到甲○○要
    求柯高花投票支持她當選縣議員，柯高花收了甲○○贈送的
    琉璃項鍊後，當場向甲○○表示於選舉時會投票支持她等語
    綦祥（見警卷68至70）；證人柯高花亦於調查站詢問時證述
    ：94年10月26日晚間，甲○○在我大嫂徐阿秋家前面廣場舉
    辦之馬兒村參選說明會後，我大嫂徐阿秋叫我到她家裡看琉
    璃項鍊及陶壺，當時甲○○在場，甲○○當場送我1 條琉璃
    項鍊，甲○○雖未跟我提起選舉或投票支持她當選議員事情
    ，但我知道甲○○送我琉璃項鍊，就是要我投票支持她等語
    明確（見警卷第82頁），並有徐阿秋與柯高花同意搜索扣得
    已交付之賄賂陶壺1 個、琉璃項鍊2 只在卷足憑。證人徐阿
    秋與柯高花雖於原審審理中均翻異前詞改稱：陶壺與項鍊乃
    被告甲○○於93年間因女兒結婚所贈送予被告徐阿秋之紀念
    品，而被告徐阿秋再將其中1 條項鍊轉送予被告柯高花云云
    。惟查:
  (1)證人徐阿秋於偵查中證稱：甲○○送我項鍊、陶壺時，並沒
    有講要求我投票給她，但是我知道她有這個意思，且她後來
    在外面辦說明會時，希望大家投票給她等語（見偵一卷第11
    9 頁）。另於94年12月19日原審準備程序中雖改稱：（扣案
    ）陶壺與項鍊係93年間被告甲○○交付伊的云云。惟於95年
    4 月10日原審準備程序中則又證稱：（扣案）陶壺與項鍊係
    94年10月26日晚上被告甲○○贈與伊，伊再把其中1 條項鍊
    給柯高花云云，嗣於95年5 月25日原審審理時，再翻異前詞
    證稱：陶壺與項鍊係以前送的，94年10月26日晚間伊拿出陶
    壺與項鍊請主靈庇佑被告甲○○云云（見原審卷第63、97頁
    背面、152 頁），顯見其於原審中之證述前後不一，且相互
    矛盾，究竟其於何時及因何故收受被告甲○○所餽贈之陶壺
    與項鍊，歷次說法無一相符，自難令人置信，應以其於調查
    站及偵查中之陳述，具體明確，且前後相符，較為可信。
  (2)另證人柯高花於偵查中亦已證證：94年10月26日晚上，甲○○辦完說明會後，送我一條項鍊，沒有講為何要送項鍊，送
    完就走了，當時我覺得很奇怪，但我還是回家了，我知道甲○○他們辦說明會是為了競選造勢，但甲○○拿項鍊給我時
    ，並沒有跟我講話。我心裡想甲○○應該就是希望我選舉時
    投票給她，但她沒有直接跟我明講等語（見偵一卷第120 頁
    ）。惟於原審94年12月19日準備程序中則改稱：我有從徐阿
    秋那裡拿到項鍊，是我大嫂徐阿秋去年給我的，因為我大嫂
    的老公是我先生的哥哥，大嫂要給先生的妹妹項鍊，這是我
    們原住民的傳統云云（見原審卷第63頁）。復於95年5 月25
    日原審審理中證稱：94年10月26日下午7 時30分許，競選造
    勢晚會完畢後，在屏東縣三地門鄉馬兒村馬兒巷47號我大嫂
    徐阿秋住處，我大嫂徐阿秋有交付1 只琉璃項鍊給我，去年
    （94年）11月9 日檢察官問我時，是因那時緊張，才講是甲○○在造勢晚會完後給我的，其實是徐阿秋給我的，是甲○○給徐阿秋的，徐阿秋再給我的，時間我忘記了，那天晚上
    沒有跟甲○○碰面云云。惟嗣又改稱：那時已經散會了，我
    都沒有看到甲○○，有過去徐阿秋（住處）那邊，有看到甲○○，但沒有跟她（甲○○）講話云云（見原審卷第153 頁
    背面至154 頁），足見證人柯高花對該條項鍊究係徐阿秋或
    甲○○交付等情，證述已不一致，另對於94年10月26日晚上
    競選造勢晚會時是否見到甲○○之證詞，亦先後矛盾，足認
    證人柯高花對何人交付該條項鍊之證詞顯為附合徐阿秋之證
    詞，並與其於調查站及偵查中之證詞相歧，尚難遽予採信，
    自應以其在調查站及偵查中之陳述，具體明確，且前後相符
    ，較堪採信。再參諸被告甲○○對於當日在被告徐阿秋家中
    之情形，先於調查站中表示從開始競選迄今均未拜訪過徐阿
    秋與柯高花，不可能送陶壺與項鍊云云（見偵一卷第64頁）
    ；嗣於原審審理時又改稱：陶壺係93年8 月15日前贈送與徐
    阿秋，伊於94年10月26日晚間前往徐阿秋家中，徐阿秋再拿
    出陶壺與項鍊保佑伊給予靈氣云云（見原審卷第63頁）。其
    前後供述反覆不一，顯見被告甲○○上開所辯，無非事後飾
    卸之詞，不足採信。再查證人田金福於調查站中業已明確證
    稱：（94年10月26日）當日現場有看到被告甲○○贈送項鍊
    與陶壺給徐阿秋等語（見偵一卷第74至75頁）。足證被告甲○○確有於94年10月26日晚間7 時30分許，在屏東縣三地門
    鄉馬兒村處舉辦競選造勢說明會開始前，先進入屏東縣三地
    門鄉馬兒村馬兒巷47號之徐阿秋住處內，交付價值約2,000
    元之工藝品陶壺、價值約1,500 元之琉璃項鍊各1 只等予徐
    阿秋，並於競選造勢晚會完畢後，又在徐阿秋住處將價值約
    1,500 元之1 只琉璃項鍊交付予柯高花之行賄事實，已甚明
    確。
  (3)被告甲○○雖於本院前審抗辯其未見過扣案之陶壺，證人田
    金福當日所看到的，並不是扣案之陶壺，而是其辯護人於97
    年2 月27日庭呈照片所示之陶壺才對，且該只陶壺是其女歸
    曉玲於93年結婚時，其送給女方親戚徐阿秋之贈禮云云。並
    舉證人田金福到庭證述：其當日所看到的，是被告甲○○之
    辯護人庭呈照片所示該只陶壺等語（見本院更(一)卷第134 頁
    ）；又舉另一證人即被告丙○○之夫汪永秀到庭證稱：前述
    陶壺照片是伊在徐阿秋家裡所拍攝無訛等語（見本院更(一)卷
    第134 、137 頁）。惟證人田金福上開證述時間（97年2 月
    27 日） 距離本件案發時間已逾2 年4 月餘之久，僅憑庭呈
    照片一瞥，難期無記憶瑕疵之風險，其於上開調查站詢問時
    既已證稱：當日現場有看到被告甲○○贈送項鍊與陶壺給徐
    阿秋等語明確，顯然係指本件扣案之陶壺無訛。且比較其於
    調查站及本院前審陳述時之外在環境及情況，其於94年11月
    9 日所為之陳述，距離案發時間接近，應尚無時間或動機編
    造、羅織與知覺事實不一致之陳述，且其記憶猶新，亦不致
    發生一般傳聞證據中證人記憶瑕疵之風險；又因其當時尚未
    與被告等同庭接受詰問，應較無來自他方外部干擾或施壓情
    形，未受外界之污染，較少權衡利害關係，反觀於本院前審
    審判期日時，其可能因與被告等有姻親關係，而有故為迴護
    之情或謀與之統一口徑，故其於本院前審之證述，即易偏離
    事實而較不可信。另證人汪永秀雖證稱上開庭呈照片所示之
    陶壺係在徐阿秋家所拍攝，但上開庭呈照片所示之陶壺，既
    非扣案之陶壺，證人田金福於本院前審之證述又無足採信，
    且若上開證據如此重要，豈有在原審、本院上訴審均未提出
    ，遲至本院更(一)審時，始令被告丙○○之夫汪永秀於本院更
    (一)審上開庭訊前之97年2 月20日才至徐阿秋家裡拍攝（見本
    院更(一)卷第137 頁），再舉證人田金福到庭為上開證述之理
    ？是證人田再福上開證言之證明力，顯甚薄弱，則證人汪永
    秀之證述即難認與本件犯罪事實有何關連，自不足採為被告
    等有利認定之依據。
  (4)又扣案交付劉色之敦貴米行白米1 包（4 公斤）時價145 元
    ，另交付徐阿秋之陶壺1 個價值約2,000 元，交付徐阿秋、
    柯高花之琉璃珠1 條價值各約1,500 元之事實，此有敦貴米
    行東部米4KG （公斤）免用統一發票及陶壺廠商張豪倫估價
    單各1 紙在卷可參（見偵一卷186 至187 頁），足證被告甲○○確有為當晚選舉造勢而先後交付財物予徐阿秋與柯高花
    賄選之犯行，應堪認定。至被告3 人向劉色賄選所交付之白
    米1 包，時價雖僅145 元，而被告甲○○向徐阿秋賄選時，
    則交付價值約2,000 元之陶壺1 個及價值約1,500 元之琉璃
    項鍊1 條；向柯高花賄選時，則交付價值約1,500 元之琉璃
    項鍊1 條，相互比較，所交付之賄賂價值，固有落差，且被
    告3 人與劉色尚有姻親關係，似有疑義。惟公職人員選舉罷
    免法第90條之1 第1 項之賄選罪，僅須行為人所行求期約或
    交付之賄賂或不正利益，與有投票權人為投票權之一定行使
    或不行使，二者具有對價關係，即足當之。上開對價關係，
    在於行賄者之一方，係認知其所行求、期約或交付之意思表
    示，乃為約使有投票權人為投票權一定之行使或不行使；在
    受賄者之一方，亦應認知行賄者對其所行求、期約或交付之
    意思表示，乃為約使其為投票權一定之行使或不行使。且對
    有投票權人交付之財物或不正利益，並不以金錢之多寡為絕
    對標準，而應綜合社會價值觀念、授受雙方之認知及其他客
    觀情事而為判斷（最高法院92年度台上字第893 號判例意旨
    參照）。本件被告3 人不僅贈送劉色白米1 包，且附被告甲○○競選傳單1 份，表示要其投票支持被告甲○○等情，劉
    色亦應允始接受，依當時授受雙方之認知及其他客觀情事，
    被告3 人交付劉色1 包白米，與約使劉色為投票權之一定行
    使，顯有對價關係甚明，已如前述，自不能以該包白米價值
    金錢之多寡，或與其他受賄人收受行賄物之價值是否有落差
    ，而異其認定，併予敘明。
  (三)又按具有原住民身分之選舉人，其選舉人之對象僅限於具有
    原住民身分之候選人，對於非原住民之候選人，並無投票權
    事實，此有本院公務電話查詢紀錄在卷可按（見本院上更(一)
    卷第121 頁），而本件證人劉色、徐阿秋、柯高花均居住在
    臺灣省屏東縣三地門鄉之事實，復有渠等3 人全戶戶籍資料
    查詢結果在卷可按（見本院上更(一)卷第123 至125 頁），並
    在全戶資料個人記事欄中均已註記為原住民（僅未註記族別
    ）。足見證人劉色、徐阿秋、柯高花等3 人均應屬第16屆原
    住民縣議員選舉三地門鄉之縣議員選舉之選舉人甚明。另被
    告甲○○、乙○○、丙○○之辯護人於本院前審請求傳訊之
    證人江康洋雖到庭證稱：94年間有看過甲○○、乙○○、丙○○去劉色家等語，惟其又證稱：但那時候不是選舉期間，
    時間不清楚等語（見本院上更(一)卷第174 、175 頁）。另證
    人劉色亦證稱：甲○○去找我那一次（94年10月5 日中午12
    許）江康洋並不在場等語（見本院上更(一)卷第173 頁），是
    證人江康洋雖證稱：當時我在家裡，看到一部車子過來，我
    就過去迎接他們，問他們今天有什麼事，甲○○回答說，因
    為他們的孩子要結婚，所以要去談處理婚事的事情，我沒有
    看到甲○○有帶任何東西等語（見本院上更(一)卷第175 頁）
    ，惟被告甲○○、乙○○、丙○○3 人於選舉期間交付劉色
    白米1 包之當日，證人劉色既已證稱江康洋未在場，故證人
    江康洋上開之證述，亦難為有利於被告甲○○、乙○○、丙○○之認定。故被告甲○○、乙○○、丙○○上開所辯並未
    交付選舉賄賂之財物云云，均顯係卸責之詞，殊無可採。綜
    上所述，本件事證明確，被告3 人犯行洵堪認定，均應予依
    法論科。
三、論罪科刑
  (一)新舊法比較：
  (1)查公職人員選舉罷免法第90條之1 業於94年11月30日經總統
    修正公布，修正後之該法第90條之1 第1 項規定：「對於有
    投票權之人，行求、期約或交付賄賂或其他不正利益，而約
    其不行使投票權或為一定之行使者，處3 年以上10年以下有
    期徒刑，得併科新臺幣100 萬元以上1,000 萬元以下之罰金
    」，修正前之該法第90條之1 第1 項則規定「5 年以下有期
    徒刑，得併科新臺幣40萬元以上400 萬元以下之罰金」，又
    公職人員選舉罷免法第90條之1 規定於96年11月7 日又修正
    ，其中法定刑部分並未變更，而第90條之1 條文已移置至第
    99條第1 項。本件被告甲○○、乙○○、丙○○行為時，前
    開法律尚未修正公布，相比較後，行為後之法律並無較有利
    於行為人，自應依刑法第2 條第1 項前段規定，適用94年11
    月30日修正前之舊法論處。另從刑部分，亦應依附於主刑適
    用，自應依94年11月30日修正前公職人員選舉罷免法第90條
    之1 第3 項沒收及98條第3 項褫奪公權之規定。
  (2)查刑法第2 條第1 項業於94年2 月2 日以華總一義字第0940
    0014901 號令修正公布，並自95年7 月1 日起施行；修正後
    刑法第2 條第1 項規定，已將新舊法律適用之「從新從輕」
    原則，改採「從舊從輕」原則。惟按刑法第2 條第1 項所稱
    之法律，係指刑罰所依存的整體法律狀態，故所謂「法律有
    變更」者，除形式上有變更之外，應進一步指足以影響行為
    的可罰性與法律效果的法令因修正或廢止而有所變更之實質
    上變更者而言。所以刑法法律變更概念，應界定此，而為新
    舊法之比較，合先敘明。是本件關於刑法新舊法修正比較如
    下：
    法定罰金刑部分：
      被告3 人行為後，刑法施行法第1 條之1 於95年6 月14日
      以華總一義字第09500035181 號令修正公布增訂。修正增
      訂之刑法施行法第1 條之1 規定「中華民國94年1 月7 日
      刑法修正施行後（按指95年7 月1 日），刑法分則編所定
      罰金之貨幣單位為新台幣。94年1 月7 日刑法修正時，刑
      法分則編未修正之條文定有罰金刑者，自94年1 月7 日刑
      法修正施行後，就其所定數額提高為30倍。但72年6 月26
      日到94年1 月7 日新增或修正之條文，就其所定數額提高
      為3 倍。」是本件被告3 人所犯之罪其法定刑有罰金刑，
      且為94年1 月7 日刑法修正時，刑法分則編未修正之條文
      定有罰金刑者；於刑法施行法第1 條之1 修正增訂前，其
      貨幣單位為銀元，罰金刑之提高標準應適用罰金罰鍰提高
      標準條例第1 條之規定「依法律應處罰金、罰鍰者，就其
      原定數額得提高為2 倍至10倍。」，而再依現行法規所定
      貨幣單位折算新臺幣條例第2 條規定「現行法規所定金額
      之貨幣單位為圓、銀元或元者，以新臺幣元之3 倍折算之
      。」如換算為新台幣，適用上開修正後刑法施行法第1 條
      之1 規定提高30倍，比較新舊法適用之結果，其關於法定
      刑為罰金部分之提高標準，新舊法均無不利之情形。惟被
      告3 人行為後，刑法第33條第5 款修正規定「罰金：新臺
      幣1,000 元以上，以100 元計算之」，與修正前刑法第33
      條第5 款規定「罰金：1 元以上」不同，比較新舊法結果
      ，以修正前刑法較有利於被告3 人。
    被告3 人行為後刑法第28條原規定：「二人以上共同『實
      施』犯罪之行為者，皆為共同正犯。」，修正後新法規定
      為：「二人以上共同『實行』犯罪之行為者，皆為共同正
      犯。」，將舊法之「實施」修正為「實行」。原「實施」
      之概念，包含陰謀、預備、著手及實行等階段之行為，修
      正後僅共同「實行」犯罪行為始成立共同正犯。是新法共
      同正犯之範圍已有限縮，排除陰謀犯、預備犯之共同正犯
      。新舊法就共同正犯之範圍既因此而有所變動，自屬犯罪
      後法律有變更，而非僅屬純文字修正，應有新舊法比較適
      用之問題，最高法院96年度台上字第934 號、第3773號判
      決意旨參照。經比較新舊法結果，對於本件被告3 人就上
      開行為，有犯意聯絡及行為分擔而言，適用新法並無較有
      利之情形，依刑法第2 條第1 項前段規定，自應依修正前
      刑法第28條論以共同正犯。
    被告3 人行為後，刑法第56條連續犯之規定業經修正公布
      刪除，則被告之犯行，因行為後新法業已刪除連續犯之規
      定，依舊法得成立連續犯之各該行為，於新法施行後因刪
      除連續犯之規定，應予分論併罰；又刪除連續犯之規定，
      雖非犯罪構成要件之變更，但顯已影響行為人刑罰之法律
      效果，自屬法律有變更，依新法第2 條第1 項規定，比較
      新、舊法結果，修正後之規定並非較有利於被告，是依刑
      法第2 條第1 項之規定，應適用行為時之法律，即應適用
      修正前刑法第56條連續犯之規定。
    被告3 人行為後，刑法第37條第2 項業經修正公布施行，
      修正後刑法第37條第2 項規定：「宣告1 年以上有期徒刑
      ，依犯罪之性質認為有褫奪公權之必要者，宣告1 年以上
      10年以下褫奪公權。」，與修正前同項規定：「宣告6 月
      以上有期徒刑，依犯罪之性質認為有褫奪公權之必要者，
      宣告褫奪公權1 年以上10年以下。」不同，法律已有變更
      。惟按犯公職人員選舉罷免法第五章之罪或刑法分則第六
      章之妨害投票罪，宣告有期徒刑以上之刑者，並宣告褫奪
      公權，公職人員選舉罷免法第98條第3 項定有明文。而此
      項褫奪公權之宣告，寓有強制性，為刑法第37條第2 項之
      特別規定，不受宣告6 月以上有期徒刑之限制，法院自應
      優先適用（最高法院81年度台非字第246 號判決意旨參照
      ）。故刑法第37條第2 項修正後之規定，並無較有利於被
      告之情形，依修正後刑法第2 條第1 項從舊從輕原則，應
      適用修正前刑法第37條第2 項之規定。
    被告3 人行為時之刑法第41條第1 項前段規定：「犯最重
      本刑為5 年以下有期徒刑以下之刑之罪，而受6 個月以下
      有期徒刑或拘役之宣告，因身體、教育、職業、家庭之關
      係或其他正當事由，執行顯有困難者，得以1 元以上3 元
      以下折算1 日，易科罰金。」又被告行為時之易科罰金折
      算標準，依修正前罰金罰鍰提高標準條例第2 條前段（現
      已刪除）規定，就其原定數額提高為100 倍折算1 日，則
      本件被告等行為時之易科罰金折算標準，應以銀元300 元
      折算1 日，經折算為新臺幣後，應以新臺幣900 元折算為
      1 日。惟95年7 月1 日修正公布施行之刑法第41條第1 項
      前段則規定：「犯最重本刑為5 年以下有期徒刑以下之刑
      之罪，而受6 個月以下有期徒刑或拘役之宣告者，得以新
      臺幣1 千元、2 千元或3 千元折算1 日，易科罰金。」比
      較修正前後之易科罰金折算標準，以95年7 月1 日修正公
      布施行前之規定，較有利於被告。
    參酌最高法院95年5 月23日刑事庭第8 次會議決議，比較
      新舊法時應就罪刑有關之共犯、未遂犯、想像競合犯、牽
      連犯、連續犯、結合犯，以及累犯加重、自首減輕暨其他
      法定加減原因（如身分加減）與加減比例等一切情形，本
      於統一性及整體性原則，綜其全部罪刑之結果而為比較。
      本件綜合比較結果，被告均應依修正前刑法共同正犯及定
      其易科罰金之折算標準，其餘同上所述亦均依修正前刑法
      對被告較為有利，是應一體適用94年11月30日修正前公職
      人員選舉罷免法與95年7 月1 日修正前刑法即行為時法。
      末按沒收為從刑，與主刑有從屬關係，倘主刑與從刑均已
      修正，經依刑法第2 條就主刑比較結果，應適用最有利之
      修正前舊法時，依從刑附屬於主刑之原則，自不得就新舊
      法予以割裂適用，應一律適用修正前之舊法（最高法院90
      年度第4526號判決要旨參照）。
  (二)按（修正前）公職人員選舉罷免法第90條之1 之投票行賄罪
    ，其行求賄選階段，屬行賄者單方意思表示行為，不以相對
    人允諾為必要，而交付賄選階段，則行賄者已實施交付賄賂
    之行為，一經交付，罪即成立，但以收受者已收受，而有其
    受賄意思者為限（最高法院88年度台上字第4799號判決意旨
    參照）。本件被告甲○○、乙○○、丙○○共同交付劉色白
    米1 包，被告甲○○個人單獨分別交付徐阿秋陶壺1 個、琉
    璃項鍊1 條及交付柯高花琉璃項鍊1 條以為賄賂，而與劉色
    、徐阿秋、柯高花分別約定於屏東縣三地門鄉原住民第16屆
    縣議員選舉中投票支持甲○○，核被告被告甲○○、乙○○
    、丙○○所為均係犯94年11月30日修正前公職人員選舉罷免
    法第90條之1 之投票交付賄賂罪。被告甲○○、乙○○與丙○○間就所犯94年11月30日修正前公職人員選舉罷免法第90
    條之1 第1 項之交付賄賂罪（交付賄賂財物予劉色）間，分
    別有犯意聯絡及行為分擔，均應依修正前刑法第28條規定，
    論以共同正犯。
  (三)又按侵害國家法益之罪，若基於概括犯意而連續犯同一罪名
    者，亦有連續犯之適用，此觀貪污治罪條例所定之罪雖屬侵
    害國家法益，倘基於概括犯意而連續犯同一罪名，仍得成立
    連續犯自明，故投票行賄罪祇要向有投票權之人，行求期約
    或交付賄賂或其他不正利益，而約其不行使投票權或為一定
    之行使，犯罪即告成立；如基於概括之犯意，連續向多數有
    投票權之人為上述投票行賄行為者，自仍得成立連續犯，最
    高法院91年度台上字第6238號、93年度台上字第1905號亦分
    別著有判決可供參照。且查被告甲○○所犯上開(一)、(二)交付
    賄選罪之犯行，所交付之賄賂物品有白米、陶壺、項鍊各種
    種類，且並無其他證據證明被告等係基於單一之決意，即自
    始即一次決意每次以一定金額或相同物品行賄，且行賄之地
    點或時間亦為可分，而公職人員選舉罷免法第90條之1 第1
    項對於有投票權之人交付賄賂罪，從其構成要件本身之文字
    觀之，並不當然具有反覆實行之性質（最高法院97年度台上
    字第4932號判決意旨參照），即非屬集合犯之構成要件類型
    ，是應屬出於概括犯意之連續犯，爰依修正前刑法第56條之
    規定，以1 罪之交付賄賂罪論，並加重其刑。
  (四)原審認被告3 人犯罪事證明確，而予論罪科刑，固非無見。
    惟查：(1)被告甲○○行賄對象為3 人（劉色、徐阿秋、柯高
    花），被告乙○○、丙○○行賄對象僅1 人（劉色），原審
    判決理由認定被告3 人行賄對象4 人（原判決第16頁），已
    有未合。(2)被告乙○○、丙○○行賄對象僅有1 人（劉色）
    ，涉案之情節顯較被告甲○○為輕，原審對被告乙○○、丙○○量刑與甲○○相同，亦有未當。(3)另警員在甲○○競選
    總部搭建之鐵皮屋處查扣白米15包，並未有何足證為被告等
    人預備供犯罪所用之物，而諭知宣告沒收，亦有未恰（理由
    後述）。(4)被告3 人均合於96年罪犯減刑條例之規定，均應
    予以減刑，原審未及審酌，併有未合。
  (五)爰審酌被告甲○○身為議員候選人，其所被要求之守法標準
    ，自應較一般人為高，另被告乙○○、丙○○則為圖使彼等
    所支持之候選人甲○○順利當選，均不思以合法助選方式為
    之，竟分別以財物賄賂之方式，從事賄選行為，企圖影響選
    舉之公平，侵蝕民主政治之基礎，危害選舉制度之公正性，
    且均飾詞卸責，未見悔意，惟念及被告甲○○行賄對象3 人
    （劉色、徐阿秋、柯高花）、被告乙○○、丙○○行賄對象
    僅1 人（劉色）涉案之程度較輕，其等行賄之財物非鉅等一
    切情狀，分別量處如主文第2 、3 項所示之刑。又被告甲○○、乙○○、丙○○所犯之投票行賄罪，既均經宣告有期徒
    刑以上之刑，則應依公職人員選舉罷免法第98條第3 項之規
    定，就被告甲○○等3 人部分併予宣告褫奪公權2 年。又按
    中華民國96年罪犯減刑條例業經96年7 月16日生效施行，被
    告3 人上開犯罪行為均在96年4 月24日之前，均符合該條例
    之減刑條件，爰依該條例第2 條第1 項第3 款、第14條規定
    ，其等有期徒刑及褫奪公權部分均予以減刑如主文第2 、3
    項所示，並均諭知修正前刑法易科罰金之折算標準，以資懲
    儆。
  (六)沒收部分：
    按公職人員選舉罷免法第90條之1 第3 項固規定預備或用以
    行求期約或交付之賄賂，不問屬於犯人與否，沒收之。但如
    其賄賂已交付與有投票權之人收受，因收受者係犯刑法第14
    3 條第1 項之投票受賄罪，其所收受之賄賂應依同法條第2
    項之規定沒收之，如全部或一部不能沒收時，追徵其價額。
    故犯投票行賄罪者，其已交付之賄賂，自應依刑法第143 條
    第2 項規定，於其對向共犯所犯投票受賄罪沒收或追徵其價
    額之從刑宣告，不得再依上開公職人員選舉罷免法規定沒收
    ，最高法院93年台上字第5728號判決意旨可資參照。扣案之
    4 公斤重白米1 包、陶壺1 個、琉璃項鍊2 條，分別係劉色
    、徐阿秋、柯高花收受之賄賂，業經原審及本院前審依刑法
    第143 條第2 項前段之規定，各於其判決主文項下分別宣告
    沒收確定在案，故此部分則毋庸再重複諭知沒收。另警員在
    被告甲○○位於屏東縣三地門鄉○地村○○路○ 段91巷8 號
    競選總部搭建之鐵皮屋處查扣白米15包（其中5 公斤重為13
    包、2.5 公斤重為2 包），經查與案發後在劉色住處扣得因
    選舉交付之白米1 包（重4 公斤）重量、品牌及外包裝均不
    相符，且被告甲○○之女歸曉玲亦供稱：94年10月28日其母
    甲○○競選總部成立時，曾返回其屏東縣三地門鄉娘家，伊
    該次有攜帶3 大包白米（每大包有6 小包）回去（娘家），
    因家人喜歡吃台東米等語（見原審卷148 、149 頁），核與
    被告甲○○辯稱：警方所查獲之白米15包乃之大女兒歸曉玲
    自台東買來供競選總部之人食用等語相符，是既無證據足證
    警方在被告甲○○上開競選總部查扣白米15包為預備交付之
    賄賂，故此部分之白米自不得宣告沒收。
參、本件檢察官就被告3 人共同對於有投票權之人交付賄賂之行
    為，係依94年11月30日修正前公職人員選舉罷免法第90條之
    1 第1 項之罪，提起公訴，本院經比較該法新舊規定後，亦
    適用修正前規定論處其等罪刑，而該罪於修正前並非屬最輕
    法定本刑3 年以上有期徒刑之罪，即非刑事訴訟法第31條第
    1 、2 項規定之強制辯護案件，而被告3 人亦無該條所定其
    他應行指定辯護人情形，故被告3 人雖均未選任辯護人，本
    院亦無為被告3 人指定辯護人之必要（最高法院96年度台上
    字第6361號判決意旨參照），附此敘明。
肆、同案被告劉色經原審判決後並未上訴，另被告徐阿秋、柯高
    花、江澤進、翁香花部分，則經本院前審判決確定，併此敘
    明。
據上論斷，應依刑事訴訟法369 條第1 項前段、第364 條第299
條第1 項前段，94年11月30日修正前公職人員選舉罷免法第90條
之1 第1 項、第3 項、第98條第3 項，刑法第2 條第1 項前段、
第11條、修正前（下同）刑法第28條、第56條、第37條第2 項、
第41條第1 項前段，修正前罰金罰鍰提高標準條例第1 條前段、
廢止前罰金罰鍰提高標準條例第2 條，中華民國96年罪犯減刑條
例第2 條第1 項第3 款、第7 條、第14條，判決如主文。
本案經檢察官方娜蓉到庭執行職務
中    華    民    國    97    年    12    月    3     日
                  刑事第九庭    審判長法  官  莊秋桃
                                      法  官  謝宏宗
                                      法  官  裕斗
以上正本證明與原本無異。
如不服本判決應於收受本判決後10日內向本院提出上訴書狀，其
未敘述上訴理由者，並得於提起上訴後10日內向本院補提理由書
狀（均須按他造當事人之人數附繕本）「切勿逕送上級法院」。
中    華    民    國    97    年    12    月    3     日
                                      書記官  張宗芳
附錄本件論罪科刑法條：
公職人員選舉罷免法第90條之1 （修正前）對於有投票權之人，
行求期約或交付賄賂或其他不正利益，而約其不行使投票權或為
一定之行使者，處五年以下有期徒刑，得併科新台幣四十萬元以
上四百萬元以下罰金。
預備犯前項之罪者，處一年以下有期徒刑。
預備或用以行求期約或交付之賄賂，不問屬於犯人與否，沒收之
。


司法院資訊處製作；財團法人民間司法改革基金會備份。
